臺灣高等法院民事判決
110年度重上字第388號
上  訴  人  黃阿月
被  上訴人  龐雅文

上列當事人間請求回復原狀等事件，上訴人對於中華民國110年3
月31日臺灣士林地方法院109年度重訴字第268號第一審判決提起
上訴，本院於110年9月8日言詞辯論終結，判決如下：
    主      文
上訴駁回。
第二審訴訟費用由上訴人負擔。
    事實及理由
一、被上訴人主張：兩造分別為坐落臺北市○○區○○段○○段00000
    地號土地（下稱系爭土地）上之公寓（下稱系爭公寓）1樓
    、4樓房屋（門牌號碼：臺北市○○區○○街00巷000弄0號1樓、
    4樓）區分所有權人，且均為系爭土地之共有人。上訴人未
    得他共有人同意，擅自沿其所有1樓房屋搭建違章建築（即
    如原判決附圖虛線部分所示地上物），其中如原判決附圖所
    示編號A、B、C1、D1部分（下稱系爭地上物）占用系爭土地
    ，妨害伊及其他共有人所有權行使，爰依民法第767條、第8
    21條規定，請求上訴人拆除系爭地上物，將該部分土地返還
    予伊及其他共有人全體；另依民法第179條規定，請求上訴
    人返還民國104年4月1日至109年11月30日期間相當於租金之
    不當得利新臺幣（下同）33,152元，及自109年12月1日起至
    返還系爭土地之日止，按月給付伊480元等語（未繫屬本院
    部分不予論述）。
二、上訴人則抗辯：伊所占用部分均為法定空地，伊既為1樓房
    屋區分所有權人，當有權利使用法定空地；且伊使用房屋基
    地均依法繳納地價稅，足認係合法使用系爭土地，非無權占
    用等語。
三、原審為被上訴人一部勝訴、一部敗訴之判決，即判命上訴人
    ：㈠應將系爭地上物拆除，將該部分土地返還被上訴人及其
    他全體共有人；㈡給付被上訴人33,152元；㈢自109年12月1日
    起至返還第一項土地之日止，按月給付被上訴人480元；另
    駁回被上訴人其餘之訴（被上訴人未就敗訴部分聲明不服，
    非本院審理範圍）。上訴人提起上訴，聲明為：㈠原判決不
    利於上訴人部分廢棄；㈡上開廢棄部分，被上訴人在第一審
    之訴及假執行之聲請均駁回。被上訴人則答辯聲明：上訴駁
    回。
四、按所有人對於無權占有或侵奪其所有物者，得請求返還之。
    對於妨害其所有權者，得請求除去之。有妨害其所有權之虞
    者，得請求防止之；各共有人對於第三人，得就共有物之全
    部為本於所有權之請求。但回復共有物之請求，僅得為共有
    人全體之利益為之，民法第767條第1項、第821條分別定有
    明文。又各共有人按其應有部分，對於共有物之全部雖有使
    用收益之權。惟共有人對共有物之特定部分使用收益，仍須
    徵得他共有人全體之同意，非謂共有人得對共有物之全部或
    任何一部有自由使用收益之權利。如共有人不顧他共有人之
    利益，而就共有物之全部或一部任意使用收益，即屬侵害他
    共有人之權利（最高法院62年台上字第1803號判例參照）。
    被上訴人主張上訴人未經系爭土地全體共有人同意，擅自在
    其所有之1樓房屋進行增建，擴大該屋所有權範圍而占用系
    爭土地，為無權占有，其得依前開規定請求上訴人拆除系爭
    地上物，並返還占用土地予系爭土地全體共有人等語。上訴
    人雖不爭執系爭地上物確實坐落於系爭土地之事實，惟以前
    詞置辯。經查：
　㈠兩造同認系爭公寓係以系爭土地為建築基地，且其等分別為
    該公寓1樓、4樓房屋所有權人及系爭土地共有人等事實，並
    有系爭土地及兩造所有房屋登記謄本、系爭公寓使用執照存
    根、竣工照片等件為證（見原審調字卷第15-41頁），均可
    信實。而建築法所稱建築基地，為供建築物本身所占之地面
    及其所應留設之法定空地（參見建築法第11條第1項規定）
    ，系爭土地既為系爭公寓之建築基地，則該土地中除系爭公
    寓本身建築物所占之地面外，其餘部分應為該公寓之法定空
    地，合先指明。
　㈡建築法規定建築基地於建築使用時，應保留一定比例面積之
    法定空地，立法目的在於使建築物便於日照、通風、採光及
    防火等，以增進使用人之舒適、安全與衛生。是法定空地與
    建築物本身所占之地面關係密切，建築法第11條第3項、公
    寓大廈管理條例第58條第2項乃分別規定：「應留設之法定
    空地，非依規定不得分割、移轉，並不得重複使用」、「公
    寓大廈之起造人或建築業者，不得將共用部分，包含法定空
    地、法定停車空間及法定防空避難設備，讓售於特定人或為
    區分所有權人以外之特定人設定專用使用權或為其他有損害
    區分所有權人權益之行為」，即同斯旨。而建築基地上之建
    築物為區分所有建物時，該建築基地通常為全體區分所有權
    人所共有，關於該建築基地中法定空地之使用方式，除由全
    體區分所有權人於規約中明定（參見公寓大廈管理條例第23
    條第1項、第2項第2款），或以分管契約約定由特定區分所
    有權人專用外，即應回歸民法第818條之規定，即各區分所
    有權人僅得按其應有部分，就法定空地有使用收益之權，但
    此項使用收益權並非具排他性之專用權，不可不辨。
　㈢上訴人於臺灣士林地方法院內湖簡易庭108年度湖簡字第1108
    號回復原狀事件（下稱他案）中業已坦承系爭土地之共有人
    間，就系爭土地之使用方式並未締結分管契約之事實，此有
    被上訴人提出之他案言詞辯論筆錄可佐（見本院卷第353-35
    4頁），上訴人就此於本院亦為相同主張（見本院卷第326頁
    ）；且其並未證明系爭公寓之區分所有權人訂有明載其對法
    定空地有專用權之規約，揆諸前開說明，自難認上訴人有權
    在系爭土地上增建系爭地上物，而對系爭土地做排他性之使
    用。上訴人空言主張其有權使用法定空地，誠乏憑據，不足
    採信。至上訴人雖逐年就其所有之系爭土地應有部分及1樓
    房屋繳納地價稅、房屋稅（見本院卷第141-183、253-295頁
    ），無非是向國家履行法定之納稅義務（參見土地稅法第3
    條、房屋稅條例第4條規定），尚無法合理化上訴人擅自占
    用系爭土地增建系爭地上物之行為。準此，應認系爭地上物
    坐落於系爭土地上，屬無權占有，被上訴人依前引規定請求
    上訴人將系爭地上物拆除，並將該部分土地返還予被上訴人
    及系爭土地其餘共有人，即無不合。
五、次按無法律上之原因而受利益，致他人受損害者，應返還其
    利益，依其利益之性質不能返還者，應償還其價額，民法第
    179條前段、第181條但書分別定有明文。經查：
  ㈠上訴人無權占用系爭土地，前已詳論，其因此受有使用該土
    地之利益，致被上訴人受有損害，該等利益依性質不能返還
    ，被上訴人自得請求其等償還相當於租金之價額。
  ㈡又土地法第97條第1項規定：「城市地方房屋之租金，以不超
    過土地及其建築物申報總價年息百分之十為限」，該項規定
    ，於租用基地建屋之情形準用之，同法第105條規定甚明。
    被上訴人請求上訴人返還相當於租金之價額，未能證明系爭
    土地出租建屋之合理租金數額，乃主張參酌前開土地法之規
    定以定之，堪可採取。而系爭土地位於臺北市○○區○○街00巷
    000弄0號，距捷運劍南路站1公里；最近公車站牌為美麗華
    站，距1公里；最近超商為7-11馨瑩門市，距1公里；最近傳
    統市場為西湖市場，距1.7公里；最近超市為全聯福利中心
    ，距500公尺，生活機能完善，交通尚稱便利等情，業經原
    審至現場履勘時查明（見原審卷第154、157頁勘驗筆錄）。
    本院審酌上情，認被上訴人請求按土地法第97條規定，以土
    地申報總價年息5%計算上訴人應返還之不當得利價額（見原
    審卷第191-1頁），堪稱適當。
  ㈢系爭土地102年、105年、107年、109年之申報地價依序為每
    平方公尺31,120元、39,680元、36,000元、36,080元（依平
    均地權條例第16條規定，以公告地價80%為申報地價，見原
    審卷第198頁），系爭地上物占用之系爭土地面積計為39.89
    平方公尺，且被上訴人就系爭土地之應有部分為16/200（見
    原審調字卷第19頁土地登記謄本）。據此計算，上訴人於10
    4年4月1日至109年11月30日期間，應給付被上訴人相當於租
    金之價額為33,152元（計算式如原審判決附表所載）；另上
    訴人自109年12月1日起至返還系爭土地之日止，按月應給付
    被上訴人相當於租金之價額為480元（計算式：36,080×39.
　　89×16/200×0.05÷12＝479.74，小數點以下四捨五入）。
六、綜上所述，被上訴人依民法第767條第1項、第821條規定，
    請求上訴人將系爭地上物拆除，並將該部分土地返還予被上
    訴人及系爭土地其餘共有人；及依民法第179 條規定，請求
    上訴人給付33,152元，暨自109年12月1日起至返還系爭土地
    之日止，按月給付被上訴人480元，均有理由，應予准許。
    故而原審為上訴人敗訴之判決，並無違誤。上訴人仍執陳詞
    ，指摘原判決此部分不當，求予廢棄改判，為無理由，應駁
    回其上訴。
七、本件事證已臻明確，兩造其餘之攻擊或防禦方法及所用之證
    據，經本院斟酌後，認為均不足以影響本判決之結果，爰不
    逐一論列，附此敘明。
八、據上論結，本件上訴為無理由，爰判決如主文。
中　　華　　民　　國　　110 　年　　9 　　月　　22　　日
                  民事第十二庭  
                      審判長法  官  陳秀貞
                            法  官  蔡世芳
                            法  官  陳婷玉
正本係照原本作成。
如不服本判決，應於收受送達後20日內向本院提出上訴書狀，其
未表明上訴理由者，應於提出上訴後20日內向本院補提理由書狀
（均須按他造當事人之人數附繕本）上訴時應提出委任律師或具
有律師資格之人之委任狀；委任有律師資格者，另應附具律師資
格證書及釋明委任人與受任人有民事訴訟法第466 條之1第1項但
書或第2項所定關係之釋明文書影本。如委任律師提起上訴者，
應一併繳納上訴審裁判費。
中　　華　　民　　國　　110 　年　　9 　　月　　22　　日

 　　　　　　　　　　　 　　書記官  陳盈璇